最高法院民事判決　　　　　　九十六年度台上字第二一六五號
上　訴　人　力瑋實業股份有限公司
法定代理人　甲○○
訴訟代理人　尤英夫律師
　　　　　　黃宗哲律師
被 上訴 人　陸特股份有限公司
法定代理人　乙○○
訴訟代理人　劉宗欣律師
　　　　　　林曉瑩律師
上列當事人間請求確認股東會決議無效等事件，上訴人對於中華
民國九十六年四月二十四日台灣高等法院第二審判決（九十四年
度上字第一○○二號），提起上訴，本院判決如下：
    主  文
原判決廢棄，發回台灣高等法院。
    理  由
本件上訴人主張：伊係被上訴人之法人股東，被上訴人董事於民
國九十二年一月二十九日在新加坡所召開之董事會，因與公司法
第二百零五條第五項之規定有違，顯屬虛假，該次董事會決議應
屬自始不存在。其後既未再召開董事會，自無從召集股東臨時會
。又被上訴人首屆董事任期，已於九十一年五月十六日屆滿，被
上訴人逾主管機關命其改選之期限未為改選，該首屆董事即當然
解任。可見被上訴人於九十二年三月二十三日在美國召開改選董
事之股東臨時會，及於同年五月二日召集之股東臨時會（下稱系
爭二次股東臨時會）所為之決議，均係由不具董事身分之人所召
集，當然無效。縱非無效，惟該二次股東臨時會之決議，其召集
程序非僅違法，且違誠信原則，依法亦應撤銷。其中九十二年五
月二日所召開之股東臨時會，決議將被上訴人公司主要資產讓售
予訴外人新加坡利特（遠東）股份有限公司，但該公司係由法人
股東力特公司百分之百投資之子公司，力特公司本應於表決時迴
避，竟加入為表決，顯違公司法第一百七十八條規定，該次股東
臨時會之決議，更應撤銷等語。爰先位聲明求為：確認被上訴人
先後召開系爭二次股東臨時會之決議全部無效。備位聲明求為：
被上訴人先後召開系爭二次股東臨時會之決議全部應予撤銷之判
決（上訴人另先位請求確認被上訴人於九十二年二月十四日召開
之股東臨時會無效及備位求為撤銷該次股東臨時會決議部分，經
第一審為上訴人敗訴判決，上訴人於原審已撤回上訴，不在本院
審判範圍）。
被上訴人則以：伊公司之章程已明定得於國內或國外召開股東會
，董事會決議在美國召開股東臨時會，即無權利濫用或違反誠信
原則可言。是董事會決議於九十二年三月二十三日召開股東臨時
會，改選董事、監察人，及於同年五月二日召開股東臨時會，決
議處分被上訴人公司固定資產，自屬有效。縱該五月二日股東臨
時會關於處分公司固定資產之決議有瑕疵，仍因被上訴人已於同
年十一月十日、十二月十日股東臨時會以決議追認而補正。況被
上訴人於解散後，業經清算完結，上訴人再爭執系爭二次股東臨
時會所為之決議是否無效，或應否撤銷，亦欠缺權利保護要件等
語，資為抗辯。
原審維持第一審所為上訴人敗訴之判決，駁回其上訴，係以：被
上訴人之法定代理人原為董事長蔡傑豐，其後經台灣台北地方法
院裁定選任之臨時管理人陳美玲律師，具狀聲明承受訴訟，並召
開股東臨時會，改選董事及監察人，選任乙○○為董事長，再於
九十四年七月四日召開股東臨時會選任乙○○為被上訴人之清算
人，由乙○○於同年十月十八日具狀聲明承受訴訟，有各該股東
臨時會議事錄及董事會議事錄等可稽，乙○○為被上訴人之法定
代理人，即無不合。上訴人雖主張被上訴人董事會於九十二年二
月十四日在國外召開股東臨時會，決議公司解散；繼於同年三月
二十三日召開股東臨時會，改選董事及監察人；復於同年五月二
日召開股東臨時會，決議將被上訴人主要資產讓售予新加坡利特
（遠東）股份有限公司，而系爭於三月二十三日及五月二日所召
開之二次股東臨時會決議，均有無效及得撤銷之事由云云，惟關
於上訴人請求確認九十二年二月十四日臨時股東會之決議為無效
或應予撤銷之訴，既因上訴人撤回上訴而確定，則被上訴人公司
解散之決議，已告確定。其於解散後依法進行清算程序，於九十
五年十月十七日召開股東臨時會，決議通過清算人所提之資產負
債表及財產目錄。而該股東會之決議，係依被上訴人公司章程第
十七條規定之表決方式，表決結果，除上訴人以程序不合表示異
議不同意外，其餘股東均無異議通過，其所為決議於法自無不合
。是以被上訴人於同年十一月一日向法院陳報清算完結，再於九
十六年一月八日補正「監察人審查期間之收支表、損益表及清算
後之資產負債表、財產目錄等所出具之同意函」、「前開簿冊經
股東會承認後之證明文件」等資料，即屬清算完結。其公司人格
自應於清算完結時消滅。縱使法院尚未准予核備，亦不生影響。
足見上訴人於被上訴人清算完結後，提起本件訴訟，顯欠缺權利
保護要件，不能准許等語，為其判斷之基礎。
按解散後之股份有限公司，公司人格在清算範圍內，視為存續，
需待清算完結時，法人人格始歸於消滅。而清算是否完結，端視
清算人所造具之各項簿冊送經監察人審查、檢查人檢查時有無意
見及股東會是否承認而定，此觀公司法第三百三十一條第一項至
第四項規定自明。本件上訴人於原審於主張：被上訴人清算人所
造具之簿冊，未經送請監察人審查，提請股東會承認，法院迄未
核備，清算尚未完結等語（原審卷二一六、二四八頁），徵諸被
上訴人提出之九十五年十月十七日股東臨時會議事錄，似無任何
關於監察人審查意見之記載（原審卷二○五、二○六頁），被上
訴人亦自陳於九十六年一月八日始遵法院函示補正陳報監察人審
查清算期間損益表等資料之情（原審卷一七八、二○九、二一○
頁），則上訴人主張前情是否全然無據？該監察人審查意見之有
無，既與被上訴人之九十五年十月十七日股東臨時會議程序是否
有瑕疵？及其清算程序已否完結攸關，且與上訴人主張九十二年
五月二日召開股東臨時會決議處分被上訴人公司固定資產之效力
難謂無涉，原審就此重要之攻防方法，疏未詳予調查審認，說明
其取捨意見，遽為不利於上訴人之判斷，自有判決不備理由之違
法。上訴論旨，指摘原判決不當，求予廢棄，非無理由。
據上論結，本件上訴為有理由。依民事訴訟法第四百七十七條第
一項、第四百七十八條第二項，判決如主文。
中　　華　　民　　國　九十六　年　　九　　月  二十七  日
                      最高法院民事第四庭
                          審判長法官  蘇　茂　秋
                                法官  陳　碧　玉
                                法官  吳　謀　焰
                                法官  劉　靜　嫻
                                法官  張　宗　權
      本件正本證明與原本無異
                                      書  記  官
中　　華　　民　　國　九十六　年　　十　　月　　九　　日
                                                    m
